---
title: "EDA – Zdrowie psychiczne studentów (University Students' Mental Health)"
author: "A.K."
date: "2024-12-02"
output:
  html_document:
    toc: true
    toc_float:
      collapsed: false
      smooth_scroll: true
    toc_depth: 3
    number_sections: false
    theme: flatly
    highlight: tango
    df_print: paged
    code_folding: show
    self_contained: true
---

```{r setup, include=FALSE}
knitr::opts_chunk$set(
  echo       = TRUE,
  message    = FALSE,
  warning    = FALSE,
  fig.align  = "center",
  fig.width  = 8,
  fig.height = 5,
  out.width  = "90%",
  dpi        = 150,
  comment    = "#>"
)
```

```{css, echo=FALSE}
body { font-size: 15px; line-height: 1.65; }
h1, h2, h3 { color: #2c3e50; margin-top: 1.4em; }
h1 { border-bottom: 2px solid #18bc9c; padding-bottom: .2em; }

table { margin: 1em auto; }
.table { width: auto; }
caption, .table caption { color: #555; font-style: italic; padding-bottom: .4em; }
.figure, img { margin: 1.2em auto; }

/* ramka z wnioskami, zastępuje wszystkie nagłówki "#### Wyniki:" */
.callout-wyniki {
  border-left: 5px solid #18bc9c;
  background: #eafaf6;
  padding: 0.8em 1.1em;
  margin: 1.2em 0;
  border-radius: 4px;
}
.callout-wyniki::before {
  content: "Wyniki";
  display: block;
  font-weight: 700;
  color: #128a72;
  margin-bottom: 0.35em;
  letter-spacing: .03em;
}
/* pomocnicza ramka informacyjna (legendy, uwagi metodologiczne) */
.callout-note {
  border-left: 5px solid #3498db;
  background: #eef6fc;
  padding: 0.7em 1em;
  margin: 1em 0;
  border-radius: 4px;
  font-size: .95em;
}
/* wyróżniony box z najważniejszym wnioskiem */
.callout-key {
  border-left: 5px solid #f39c12;
  background: #fef5e7;
  padding: 0.9em 1.2em;
  margin: 1.3em 0;
  border-radius: 4px;
  font-size: 1.02em;
}
```

Pakiety, z których korzystam w analizie:

```{r libraries}
library(readr)        # wczytywanie danych
library(dplyr)        # transformacje danych
library(tidyr)        # pivot_longer
library(stringr)      # czyszczenie tekstu
library(forcats)      # porządkowanie poziomów faktorów
library(ggplot2)      # wykresy
library(scales)       # formatowanie osi (procenty)
library(RColorBrewer) # palety kolorów
library(corrplot)     # macierz korelacji
library(knitr)        # tabele kable
library(kableExtra)   # stylizacja tabel
library(DT)           # interaktywny podgląd danych
```

# Wstęp

Celem tej analizy eksploracyjnej (EDA) jest zrozumienie struktury i rozkładu danych o zdrowiu psychicznym studentów zawartych w pliku `mentalhealth_dataset.csv` oraz udzielenie odpowiedzi na postawione pytania badawcze. Zbiór danych został zebrany za pomocą ankiety w formularzach Google wśród studentów jednego z uniwersytetów w Malezji i opisuje ich sytuację akademicką oraz stan zdrowia psychicznego. Zbiór liczy **1000 obserwacji i 16 zmiennych**.

Warto już na wstępie zaznaczyć, że próba jest **silnie niezrównoważona pod względem płci** (760 kobiet i 240 mężczyzn), co należy uwzględniać przy interpretacji wyników. Porównania między płciami opieram więc na odsetkach w obrębie każdej grupy, a nie na liczbach bezwzględnych.

## Wczytanie danych

```{r load-data}
mentalhealth_raw <- read_csv("mentalhealth_dataset.csv", show_col_types = FALSE)
```

## Przygotowanie i czyszczenie danych

Surowe dane wymagają uporządkowania, zanim przejdę do analizy. Kolumna `Course` zawiera 48 niespójnych wartości (różnice wielkości liter i literówki, np. `Engineering`/`engin`), a `YearOfStudy` ma niespójną wielkość liter. Wszystkie konwersje typów wykonuję **raz** w jednym potoku, aby uniknąć powtarzania ich przy każdym pytaniu.

```{r prep}
# akronimy kierunków: zostają zapisane wielkimi literami (nie są title-case'owane)
akronimy <- c("BCS", "BIT", "KOE", "BENL", "KIRKHS", "ENM", "CTS", "TESL",
              "MHSC", "KENMS", "ALA", "KOP", "IT", "TAASL")

# funkcja czyszcząca nazwy kierunków (scala duplikaty, zachowuje akronimy)
clean_course <- function(x) {
  y  <- str_squish(x)
  yl <- str_to_lower(y)
  case_when(
    yl %in% c("engineering", "engine", "engin") ~ "Engineering",
    yl %in% c("koe")                            ~ "KOE",
    yl %in% c("psychology")                     ~ "Psychology",
    yl %in% c("law", "laws")                    ~ "Law",
    yl %in% c("benl")                           ~ "BENL",
    yl %in% c("kirkhs", "irkhs")                ~ "KIRKHS",
    yl %in% c("pendidikan islam")               ~ "Pendidikan Islam",
    yl %in% c("islamic education")              ~ "Islamic Education",
    yl %in% c("biomedical science")             ~ "Biomedical Science",
    yl %in% c("mathemathics", "mathematics")    ~ "Mathematics",
    yl %in% c("diploma tesl")                   ~ "Diploma TESL",
    yl %in% c("diploma nursing")                ~ "Diploma Nursing",
    yl %in% c("banking studies")                ~ "Banking Studies",
    yl %in% c("business administration")        ~ "Business Administration",
    yl %in% c("human resources")                ~ "Human Resources",
    yl %in% c("human sciences")                 ~ "Human Sciences",
    yl %in% c("marine science")                 ~ "Marine Science",
    yl %in% c("fiqh fatwa")                     ~ "Fiqh Fatwa",
    str_to_upper(y) %in% akronimy               ~ str_to_upper(y),
    TRUE                                        ~ str_to_title(y)
  )
}

mentalhealth_data <- mentalhealth_raw %>%
  mutate(
    # płeć: tylko dwie kategorie, z czytelnymi polskimi etykietami
    Gender = factor(Gender, levels = c("Female", "Male"),
                    labels = c("Kobieta", "Mężczyzna")),
    # kierunek: oczyszczony
    Course_clean = factor(clean_course(Course)),
    # rok studiów: ujednolicona wielkość liter, uporządkowany factor
    YearOfStudy = factor(str_to_title(str_squish(YearOfStudy)),
                         levels = c("Year 1", "Year 2", "Year 3", "Year 4"),
                         ordered = TRUE),
    # konwersje typów wykonane raz
    across(c(Depression, Anxiety, PanicAttack,
             SpecialistTreatment, HasMentalHealthSupport), as.integer),
    across(c(Age, CGPA, SleepQuality, StudyStressLevel,
             StudyHoursPerWeek, AcademicEngagement, SymptomFrequency_Last7Days),
           as.numeric),
    # wersje etykietowane (do wykresów); numeryczne oryginały zostają do korelacji i testów
    Stres_f = factor(StudyStressLevel, levels = 1:5, ordered = TRUE,
                     labels = c("1 (najniższy)", "2", "3", "4", "5 (najwyższy)")),
    Sen_f = factor(SleepQuality, levels = 1:5, ordered = TRUE,
                   labels = c("1 (bardzo zła)", "2", "3", "4", "5 (bardzo dobra)")),
    Wsparcie_f = factor(HasMentalHealthSupport, levels = c(0, 1),
                        labels = c("Bez wsparcia", "Ze wsparciem")),
    Panika_f = factor(PanicAttack, levels = c(0, 1),
                      labels = c("Brak ataków", "Ataki paniki"))
  ) %>%
  select(-Timestamp)   # mieszane formaty dat, nieużywane w analizie

# pomocnik: ogranicza dane do kierunków o wystarczającej liczebności (domyślnie n >= 20)
courses_min_n <- function(df, min_n = 20) {
  df %>%
    add_count(Course_clean, name = "n_kierunek") %>%
    filter(n_kierunek >= min_n) %>%
    mutate(Course_clean = fct_drop(Course_clean)) %>%
    select(-n_kierunek)
}
```

Czyszczenie redukuje liczbę kierunków z 48 do `r n_distinct(mentalhealth_data$Course_clean)`, z czego tylko `r mentalhealth_data %>% count(Course_clean) %>% filter(n >= 20) %>% nrow()` ma liczebność n ≥ 20. Tylko te kierunki wykorzystuję w wykresach na poziomie kierunku (pytania 5 i 8).

```{r global-theme}
# spójny motyw i paleta dla wszystkich wykresów
theme_set(theme_minimal(base_size = 12))
theme_update(
  plot.title    = element_text(face = "bold", size = 14),
  plot.subtitle = element_text(color = "grey35"),
  axis.title    = element_text(size = 12),
  legend.position = "top"
)
# paleta przyjazna osobom z zaburzeniami rozróżniania barw (Okabe-Ito)
pal_okabe <- c("#0072B2", "#D55E00", "#009E73", "#CC79A7",
               "#E69F00", "#56B4E9", "#F0E442", "#999999")
```

## Pierwsze wiersze danych

```{r preview}
DT::datatable(
  head(mentalhealth_raw, 10),
  options = list(scrollX = TRUE, dom = "t"),
  caption = "Pierwsze 10 wierszy surowego zbioru"
)
```

## Kontrola jakości danych

Zamiast surowego `str()` sprawdzam zwięźle kompletność i unikalność danych:

```{r data-quality}
# metryki liczone na surowym zbiorze (16 kolumn), przed dodaniem kolumn pochodnych
tibble::tibble(
  Metryka = c("Liczba wierszy", "Liczba kolumn",
              "Braki danych (NA)", "Zduplikowane wiersze"),
  Wartość = c(nrow(mentalhealth_raw), ncol(mentalhealth_raw),
              sum(is.na(mentalhealth_raw)),
              sum(duplicated(mentalhealth_raw)))
) %>%
  kable(caption = "Kontrola jakości danych") %>%
  kable_styling(bootstrap_options = c("striped", "hover"), full_width = FALSE)
```

Zbiór jest kompletny (brak wartości `NA`) i nie zawiera zduplikowanych wierszy, więc nie ma potrzeby imputacji ani usuwania duplikatów.

## Statystyki opisowe zmiennych numerycznych

Poniżej statystyki dla zmiennych ciągłych i porządkowych (Likerta). Zmienne binarne 0/1 (depresja, lęk, ataki paniki, leczenie, wsparcie) pomijam; ich odsetki podałam w słowniku zmiennych.

```{r numeric-summary}
mentalhealth_data %>%
  select(Age, CGPA, SymptomFrequency_Last7Days, SleepQuality,
         StudyStressLevel, StudyHoursPerWeek, AcademicEngagement) %>%
  summarise(across(everything(),
                   list(min = ~min(.x), mediana = ~median(.x),
                        średnia = ~round(mean(.x), 2), max = ~max(.x)),
                   .names = "{.col}__{.fn}")) %>%
  pivot_longer(everything(),
               names_to = c("Zmienna", ".value"), names_sep = "__") %>%
  kable(caption = "Statystyki opisowe zmiennych numerycznych") %>%
  kable_styling(bootstrap_options = c("striped", "hover"), full_width = FALSE)
```

# Opis zmiennych

Poniżej znajduje się słownik wszystkich 16 zmiennych. Przy zmiennych `Timestamp`, `YearOfStudy` i `Course` zaznaczam, że w surowej postaci wymagają uporządkowania (zostało ono wykonane w sekcji *Przygotowanie i czyszczenie danych*).

```{r data-dictionary}
slownik_zmiennych <- tibble::tribble(
  ~Zmienna,                     ~Typ,               ~Opis,                                    ~`Wartości / Zakres`,
  "Timestamp",                  "chr",              "Data wypełnienia ankiety",               "Mieszane formaty (np. 13/7/2020, 2020-07-08); nieużywana",
  "Gender",                     "chr",              "Płeć uczestnika",                        "Female (760), Male (240), tylko 2 kategorie",
  "Age",                        "num",              "Wiek studenta",                          "18–25 (mediana 21)",
  "Course",                     "chr",              "Kierunek studiów",                       "48 surowych kategorii, niespójne, wymaga czyszczenia",
  "YearOfStudy",                "chr",              "Rok studiów",                            "Niespójna wielkość liter → Year 1–Year 4",
  "CGPA",                       "num",              "Średnia ocen (Cumulative GPA)",          "2.0–4.0 (skupienie przy 4.0)",
  "Depression",                 "int (0/1)",        "Objawy depresji",                        "0 = brak, 1 = występują (48,3%)",
  "Anxiety",                    "int (0/1)",        "Objawy lęku",                            "0 = brak, 1 = występują (47,4%)",
  "PanicAttack",                "int (0/1)",        "Ataki paniki",                           "0 = brak, 1 = występują (45,8%)",
  "SpecialistTreatment",        "int (0/1)",        "Leczenie specjalistyczne",               "0 = nie, 1 = tak (6,7%)",
  "SymptomFrequency_Last7Days", "int",              "Liczba dni z objawami (ost. 7 dni)",     "0–7 (rozkład ~jednostajny)",
  "HasMentalHealthSupport",     "int (0/1)",        "Dostęp do wsparcia psychologicznego",    "0 = brak, 1 = tak (6,7%)",
  "SleepQuality",               "int (Likert 1–5)", "Jakość snu",                             "1 (bardzo zła) – 5 (bardzo dobra)",
  "StudyStressLevel",           "int (Likert 1–5)", "Poziom stresu związanego ze studiami",   "1 (niski) – 5 (wysoki)",
  "StudyHoursPerWeek",          "int",              "Godziny nauki tygodniowo",               "1–19 (rozkład ~jednostajny)",
  "AcademicEngagement",         "int (Likert 1–5)", "Zaangażowanie w studia",                 "1 (niskie) – 5 (wysokie)"
)

kable(slownik_zmiennych,
      caption = "Słownik zmiennych zbioru mentalhealth_dataset.csv (1000 obserwacji, 16 zmiennych)") %>%
  kable_styling(bootstrap_options = c("striped", "hover", "condensed", "responsive"),
                full_width = FALSE, position = "center") %>%
  column_spec(1, bold = TRUE)
```

# Pytania badawcze i analiza danych

## 1. Który z objawów (depresja, lęk czy ataki paniki) występuje najczęściej?

```{r q1, fig.cap="Rysunek 1: Odsetek studentów zgłaszających poszczególne objawy zdrowia psychicznego."}
najczestsze_problemy <- mentalhealth_data %>%
  summarise(
    Depresja       = mean(Depression),
    Lęk            = mean(Anxiety),
    `Ataki paniki` = mean(PanicAttack)
  ) %>%
  pivot_longer(everything(), names_to = "Problem", values_to = "Odsetek")

ggplot(najczestsze_problemy,
       aes(x = fct_reorder(Problem, -Odsetek), y = Odsetek, fill = Problem)) +
  geom_col(width = 0.65) +
  geom_text(aes(label = percent(Odsetek, accuracy = 0.1)), vjust = -0.4, size = 4) +
  scale_y_continuous(labels = percent_format(accuracy = 1),
                     limits = c(0, 0.55), expand = expansion(mult = c(0, 0.08))) +
  scale_fill_manual(values = pal_okabe) +
  labs(title = "Najczęstsze problemy zdrowia psychicznego wśród studentów",
       subtitle = "Odsetek studentów zgłaszających dany objaw (n = 1000)",
       x = NULL, y = "Odsetek studentów") +
  guides(fill = "none")
```

:::{.callout-wyniki}
Odsetki trzech objawów są do siebie zbliżone: depresja występuje u 48,3% studentów, lęk u 47,4%, a ataki paniki u 45,8%. Najczęstszym objawem jest zatem **depresja**, choć jej przewaga nad pozostałymi jest niewielka.
:::

## 2. Czy kobiety są bardziej narażone na problemy zdrowia psychicznego niż mężczyźni?

Ponieważ próba jest niezrównoważona (760 kobiet vs 240 mężczyzn), porównanie liczb bezwzględnych byłoby mylące: słupki kobiet byłyby wyższe wyłącznie z powodu liczebności. Porównuję więc **odsetki** objawów w obrębie każdej płci i dodatkowo sprawdzam istotność różnic **testem chi-kwadrat**.

```{r q2-plot, fig.cap="Rysunek 2: Odsetek występowania objawów w obrębie każdej płci (porównanie odsetków, nie liczb bezwzględnych)."}
odsetki_plci <- mentalhealth_data %>%
  select(Płeć = Gender, Depresja = Depression, Lęk = Anxiety, `Ataki paniki` = PanicAttack) %>%
  pivot_longer(-Płeć, names_to = "Problem", values_to = "x") %>%
  group_by(Płeć, Problem) %>%
  summarise(Odsetek = mean(x), .groups = "drop")

ggplot(odsetki_plci, aes(x = Problem, y = Odsetek, fill = Płeć)) +
  geom_col(position = position_dodge(0.8), width = 0.7) +
  geom_text(aes(label = percent(Odsetek, accuracy = 0.1)),
            position = position_dodge(0.8), vjust = -0.4, size = 3.4) +
  scale_y_continuous(labels = percent_format(accuracy = 1),
                     limits = c(0, 0.6), expand = expansion(mult = c(0, 0.08))) +
  scale_fill_manual(values = c("Kobieta" = "#CC79A7", "Mężczyzna" = "#0072B2")) +
  labs(title = "Odsetek występowania problemów w obrębie płci",
       subtitle = "Porównujemy odsetki, nie liczby bezwzględne (760 K : 240 M)",
       x = "Rodzaj problemu", y = "Odsetek w obrębie płci", fill = "Płeć")
```

```{r q2-test}
problemy <- c(Depresja = "Depression", Lęk = "Anxiety", `Ataki paniki` = "PanicAttack")

testy_plci <- lapply(names(problemy), function(lab) {
  v <- problemy[[lab]]
  r <- tapply(mentalhealth_data[[v]], mentalhealth_data$Gender, mean)
  p <- suppressWarnings(
    chisq.test(table(mentalhealth_data$Gender, mentalhealth_data[[v]]))$p.value)
  tibble::tibble(
    Problem            = lab,
    `Kobiety`          = percent(r[["Kobieta"]],   accuracy = 0.1),
    `Mężczyźni`        = percent(r[["Mężczyzna"]], accuracy = 0.1),
    `p (chi-kwadrat)`  = round(p, 3),
    `Istotne (p<0,05)` = ifelse(p < 0.05, "tak", "nie")
  )
}) %>% bind_rows()

kable(testy_plci,
      caption = "Odsetek objawów w obrębie płci oraz test istotności różnic (chi-kwadrat)") %>%
  kable_styling(bootstrap_options = c("striped", "hover"), full_width = FALSE)
```

:::{.callout-wyniki}
Po porównaniu **odsetków** w obrębie każdej płci różnice między kobietami a mężczyznami są niewielkie i **statystycznie nieistotne**: depresja 49,5% (K) vs 44,6% (M), p = 0,21; lęk 47,2% vs 47,9%, p = 0,91; ataki paniki 46,2% vs 44,6%, p = 0,72. We wszystkich przypadkach p > 0,05, więc dane **nie potwierdzają**, że kobiety są bardziej narażone na te objawy. Wcześniejsze wrażenie przewagi kobiet wynikało z niezrównoważonej próby (kobiet jest ponad trzykrotnie więcej, więc na wykresie liczb bezwzględnych ich słupki są wyższe mimo niemal identycznych odsetków).
:::

## 3. Jak wiek wiąże się z występowaniem problemów psychicznych?

Aby uczciwie porównać roczniki wieku o różnej liczebności, pokazuję **odsetek** studentów z danym objawem w każdym roczniku (a nie liczby bezwzględne).

```{r q3, fig.cap="Rysunek 3: Odsetek występowania objawów w zależności od wieku studenta."}
wiek_odsetki <- mentalhealth_data %>%
  select(Wiek = Age, Depresja = Depression, Lęk = Anxiety, `Ataki paniki` = PanicAttack) %>%
  pivot_longer(-Wiek, names_to = "Problem", values_to = "x") %>%
  group_by(Problem, Wiek) %>%
  summarise(Odsetek = mean(x), .groups = "drop")

ggplot(wiek_odsetki, aes(x = Wiek, y = Odsetek)) +
  geom_col(fill = "#0072B2", width = 0.8) +
  facet_wrap(~ Problem) +
  scale_y_continuous(labels = percent_format(accuracy = 1)) +
  labs(title = "Odsetek występowania objawów w zależności od wieku",
       subtitle = "Udział studentów z danym objawem w każdym roczniku (18–25 lat)",
       x = "Wiek", y = "Odsetek studentów")
```

:::{.callout-wyniki}
Młodsi studenci (18–20 lat) wydają się nieco bardziej podatni na lęk i ataki paniki, a w przypadku depresji różnice są mniej wyraźne. Należy jednak pamiętać, że zakres wieku w zbiorze jest **wąski** (18–25 lat, mediana 21), więc obserwację tę traktuję jako **wstępną**, a nie potwierdzoną statystycznie zależność. Możliwym wyjaśnieniem byłoby pierwsze zetknięcie najmłodszych studentów z presją akademicką i adaptacja do nowego środowiska.
:::

## 4. Czy liczba godzin nauki w tygodniu wiąże się z poziomem stresu?

```{r q4, fig.cap="Rysunek 4: Rozkład liczby godzin nauki w zależności od poziomu stresu (boxplot; biały romb = średnia)."}
r_godziny_stres <- cor(mentalhealth_data$StudyHoursPerWeek,
                       mentalhealth_data$StudyStressLevel)
p_godziny_stres <- cor.test(mentalhealth_data$StudyHoursPerWeek,
                            mentalhealth_data$StudyStressLevel)$p.value

ggplot(mentalhealth_data, aes(x = Stres_f, y = StudyHoursPerWeek, fill = Stres_f)) +
  geom_boxplot(width = 0.6, alpha = 0.85, outlier.alpha = 0.25) +
  stat_summary(fun = mean, geom = "point", shape = 23,
               size = 2.6, fill = "white", color = "black") +
  scale_fill_viridis_d(option = "C", direction = -1) +
  labs(title = "Liczba godzin nauki w zależności od poziomu stresu",
       subtitle = sprintf("Rozkłady niemal identyczne na każdym poziomie stresu (r = %.2f; p = %.2f) → brak zależności",
                           r_godziny_stres, p_godziny_stres),
       x = "Poziom stresu związanego ze studiami",
       y = "Liczba godzin nauki w tygodniu",
       caption = "Biały romb = średnia") +
  guides(fill = "none")
```

:::{.callout-wyniki}
Mediany i rozstępy międzykwartylowe liczby godzin nauki są niemal identyczne na wszystkich pięciu poziomach stresu: pudełka leżą na tej samej wysokości, a średnie (białe romby) praktycznie się pokrywają. Potwierdza to współczynnik korelacji Pearsona, który wynosi **r ≈ 0,01** (cor.test, p = 0,66), czyli praktycznie zero. Wniosek: w tych danych liczba godzin nauki **nie wiąże się** z deklarowanym poziomem stresu.
:::

## 5. Czy kierunek studiów wiąże się z jakością snu i poziomem stresu? {.tabset .tabset-fade .tabset-pills}

:::{.callout-note}
**Uwaga metodologiczna.** Kolumna `Course` zawiera 48 nieujednoliconych wartości, z których wiele ma bardzo małą liczebność. Aby odsetki w obrębie kierunku były wiarygodne, najpierw uporządkowałam nazwy kierunków, a następnie ograniczyłam wykresy do kierunków o liczebności **n ≥ 20** (akronimy jak BCS, BIT, KOE zostają wielkimi literami). Skala jakości snu: 1 = bardzo zła, 5 = bardzo dobra; skala stresu: 1 = niski, 5 = wysoki.
:::

```{r q5-data}
dane_kierunki <- courses_min_n(mentalhealth_data, 20)
```

### Jakość snu

```{r q5-sen, fig.cap="Rysunek 5: Procentowy rozkład jakości snu według kierunku studiów (kierunki o liczebności n ≥ 20)."}
ggplot(dane_kierunki,
       aes(x = fct_rev(fct_infreq(Course_clean)), fill = Sen_f)) +
  geom_bar(position = "fill", width = 0.85) +
  coord_flip() +
  scale_y_continuous(labels = percent_format(accuracy = 1)) +
  scale_fill_brewer(palette = "RdYlGn") +
  labs(title = "Rozkład jakości snu według kierunku studiów (n ≥ 20)",
       x = "Kierunek studiów", y = "Procent studentów", fill = "Jakość snu")
```

:::{.callout-wyniki}
Po uporządkowaniu nazw kierunków i ograniczeniu do kierunków o wystarczającej liczebności widać pewne zróżnicowanie udziału poszczególnych ocen jakości snu. Różnice te należy jednak interpretować **ostrożnie**: zmienna `SleepQuality` ma w całym zbiorze rozkład zbliżony do jednostajnego, więc obserwowane wahania mogą wynikać z losowości próby. Na tej podstawie nie można jednoznacznie stwierdzić, że kierunek studiów determinuje jakość snu.
:::

### Poziom stresu

```{r q5-stres, fig.cap="Rysunek 6: Procentowy rozkład poziomu stresu według kierunku studiów (kierunki o liczebności n ≥ 20)."}
ggplot(dane_kierunki,
       aes(x = fct_rev(fct_infreq(Course_clean)), fill = Stres_f)) +
  geom_bar(position = "fill", width = 0.85) +
  coord_flip() +
  scale_y_continuous(labels = percent_format(accuracy = 1)) +
  scale_fill_brewer(palette = "RdYlGn", direction = -1) +
  labs(title = "Rozkład poziomu stresu według kierunku studiów (n ≥ 20)",
       x = "Kierunek studiów", y = "Procent studentów", fill = "Poziom stresu")
```

:::{.callout-wyniki}
Również w przypadku poziomu stresu między kierunkami widać wahania udziału poszczególnych ocen. Podobnie jak przy jakości snu, zmienna `StudyStressLevel` ma rozkład bliski jednostajnemu, a liczebności kierunków są ograniczone, dlatego różnic tych **nie traktuję jako stabilnej prawidłowości**. Mocniejsze wnioski wymagałyby większej liczby obserwacji w obrębie poszczególnych kierunków.
:::

## 6. Jak liczba godzin nauki wpływa na średnią ocen (CGPA)?

CGPA (Cumulative Grade Point Average) to skumulowana średnia ocen. Na uczelniach służy do mierzenia ogólnych osiągnięć akademickich studenta na podstawie ocen A, B, C, D lub F.

```{r q6, fig.cap="Rysunek 7: Zależność między liczbą godzin nauki a średnią ocen (CGPA) z linią regresji liniowej."}
model_cgpa <- lm(CGPA ~ StudyHoursPerWeek, data = mentalhealth_data)
r_cgpa     <- cor(mentalhealth_data$StudyHoursPerWeek, mentalhealth_data$CGPA)
r2_cgpa    <- summary(model_cgpa)$r.squared

ggplot(mentalhealth_data, aes(x = StudyHoursPerWeek, y = CGPA)) +
  geom_point(color = "#0072B2", alpha = 0.45) +
  geom_smooth(method = "lm", se = TRUE, color = "#D55E00") +
  annotate("label", x = 3, y = 3.9, hjust = 0, fill = "white", label.size = 0,
           label = sprintf("r = %.2f\nR² = %.2f", r_cgpa, r2_cgpa), fontface = "bold") +
  labs(title = "Zależność między godzinami nauki a średnią ocen (CGPA)",
       subtitle = "Najsilniejsza zależność w całym zbiorze",
       x = "Liczba godzin nauki w tygodniu", y = "Średnia ocen (CGPA)")
```

```{r q6-table}
ct6 <- cor.test(mentalhealth_data$StudyHoursPerWeek, mentalhealth_data$CGPA)
kable(tibble::tibble(
  Miara   = c("Pearson r", "p (cor.test)", "Nachylenie (slope)", "R²"),
  Wartość = c(round(unname(ct6$estimate), 3),
              format.pval(ct6$p.value, eps = 2.2e-16),
              round(unname(coef(model_cgpa)[2]), 3),
              round(r2_cgpa, 3))
), caption = "Q6: StudyHoursPerWeek vs CGPA, statystyki") %>%
  kable_styling(bootstrap_options = c("striped", "hover"), full_width = FALSE)
```

:::{.callout-wyniki}
Zależność jest dodatnia i **bardzo silna**: współczynnik korelacji Pearsona wynosi **r = 0,93** (p < 2,2e-16), a model liniowy `CGPA ~ StudyHoursPerWeek` daje **R² ≈ 0,87**: liczba godzin nauki wyjaśnia ok. 87% zmienności CGPA. Każda dodatkowa godzina nauki tygodniowo wiąże się ze wzrostem CGPA o ok. 0,13 punktu. Należy jednak pamiętać, że korelacja oznacza współwystępowanie, a nie związek przyczynowy, a tak wysoka wartość r jest nietypowa dla rzeczywistych danych akademickich i może wynikać ze sposobu wygenerowania tego zbioru.
:::

## 7. Czy studenci ze wsparciem psychologicznym rzadziej doświadczają ataków paniki?

```{r q7, fig.cap="Rysunek 8: Odsetek studentów z atakami paniki w zależności od dostępu do wsparcia psychologicznego."}
wsparcie_panika <- mentalhealth_data %>%
  group_by(Wsparcie_f) %>%
  summarise(n = n(), Odsetek = mean(PanicAttack), .groups = "drop")

ggplot(wsparcie_panika, aes(x = Wsparcie_f, y = Odsetek, fill = Wsparcie_f)) +
  geom_col(width = 0.6) +
  geom_text(aes(label = sprintf("%s\n(n = %d)", percent(Odsetek, accuracy = 0.1), n)),
            vjust = -0.3, size = 4) +
  scale_y_continuous(labels = percent_format(accuracy = 1),
                     limits = c(0, 0.6), expand = expansion(mult = c(0, 0.1))) +
  scale_fill_manual(values = c("Bez wsparcia" = "#D55E00", "Ze wsparciem" = "#009E73")) +
  labs(title = "Odsetek ataków paniki w zależności od dostępu do wsparcia",
       x = NULL, y = "Odsetek studentów z atakami paniki") +
  guides(fill = "none")
```

```{r q7-test}
p_wsparcie <- suppressWarnings(
  chisq.test(table(mentalhealth_data$HasMentalHealthSupport,
                   mentalhealth_data$PanicAttack))$p.value)
cat(sprintf("Test chi-kwadrat (wsparcie × ataki paniki): p = %.2f\n", p_wsparcie))
```

:::{.callout-wyniki}
Odsetek ataków paniki w obrębie każdej grupy wynosi **46,3%** wśród studentów bez wsparcia (n = 933) oraz **38,8%** wśród studentów ze wsparciem (n = 67). Kierunek różnicy jest zgodny z intuicją, jednak różnica **nie jest istotna statystycznie** (test chi-kwadrat, p = 0,29), a grupa korzystająca ze wsparcia liczy zaledwie 67 osób, więc jej odsetek obarczony jest dużą niepewnością. Dane **nie dają podstaw**, by twierdzić, że wsparcie psychologiczne realnie zmniejsza częstość ataków paniki.
:::

## 8. Czy dostęp do wsparcia psychologicznego różni się w zależności od kierunku studiów?

Tak jak w pytaniu 5, analizę opieram na uporządkowanej zmiennej `Course_clean` i ograniczam ją do kierunków o liczebności n ≥ 20 (przy nielicznych kierunkach odsetki bywają skrajne (0% lub 100%) wyłącznie z powodu małej próby). Dodatkowo wsparcie deklaruje w całym zbiorze tylko 6,7% studentów.

```{r q8, fig.cap="Rysunek 9: Procentowy dostęp do wsparcia psychologicznego według kierunku studiów (kierunki o liczebności n ≥ 20)."}
ggplot(dane_kierunki,
       aes(x = fct_rev(fct_infreq(Course_clean)), fill = Wsparcie_f)) +
  geom_bar(position = "fill", width = 0.85) +
  coord_flip() +
  scale_y_continuous(labels = percent_format(accuracy = 1)) +
  scale_fill_manual(values = c("Bez wsparcia" = "#D55E00", "Ze wsparciem" = "#009E73")) +
  labs(title = "Dostęp do wsparcia psychologicznego według kierunku (n ≥ 20)",
       x = "Kierunek studiów", y = "Procent studentów", fill = "Wsparcie psychologiczne")
```

:::{.callout-wyniki}
Na większości kierunków odsetek studentów bez wsparcia psychologicznego jest znacznie wyższy niż tych, którzy z niego korzystają: na wielu kierunkach niemal 100% studentów deklaruje brak wsparcia. Nieco wyższy udział osób ze wsparciem widać na nielicznych kierunkach (m.in. Psychology, Biomedical Science), ale ponieważ w całym zbiorze wsparcie deklaruje tylko 6,7% studentów, różnice te opierają się na **pojedynczych osobach** i należy interpretować je z dużą ostrożnością.
:::

## 9. Korelacje między zmiennymi ilościowymi

Aby zbadać zależności między zmiennymi ilościowymi, obliczam macierz korelacji Pearsona dla CGPA, poziomu stresu, liczby godzin nauki, jakości snu oraz zaangażowania akademickiego. Wartości liczbowe wyświetlam wprost, a na wykresie pomijam korelacje nieistotne statystycznie.

```{r q9-matrix}
zmienne_kor <- mentalhealth_data %>%
  select(CGPA, StudyStressLevel, StudyHoursPerWeek, SleepQuality, AcademicEngagement)
macierz_kor <- cor(zmienne_kor)

kable(round(macierz_kor, 3), caption = "Macierz korelacji Pearsona") %>%
  kable_styling(bootstrap_options = c("striped", "hover"), full_width = FALSE)
```

```{r q9-corrplot, fig.width=7, fig.height=6, fig.cap="Rysunek 10: Macierz korelacji Pearsona zmiennych ilościowych (puste pola = korelacje nieistotne statystycznie)."}
p_kor <- cor.mtest(zmienne_kor)$p
corrplot(macierz_kor,
         method = "color", type = "upper", order = "original",
         addCoef.col = "black", number.cex = 0.85,
         p.mat = p_kor, sig.level = 0.05, insig = "blank",
         col = brewer.pal(n = 8, name = "RdYlBu"),
         tl.col = "black", tl.srt = 45,
         mar = c(0, 0, 1, 0),
         title = "Korelacje (puste pola = nieistotne, p ≥ 0,05)")
```

:::{.callout-wyniki}
- **Bardzo silna korelacja CGPA ↔ StudyHoursPerWeek (r = 0,93):** zdecydowanie najsilniejsza zależność w zbiorze. To ta para, a **nie** poziom stresu, dominuje na wykresie korelacji.
- **Brak związku StudyStressLevel ↔ StudyHoursPerWeek (r = 0,01):** wbrew pierwszemu wrażeniu poziom stresu jest praktycznie nieskorelowany z liczbą godzin nauki.
- **Słaba korelacja SleepQuality z resztą (|r| ≤ 0,05):** jakość snu jest niemal nieskorelowana ze wszystkimi pozostałymi zmiennymi; AcademicEngagement ↔ CGPA jest tylko słaba (r = 0,15).

*Uwaga metodologiczna:* przy n = 1000 nawet bardzo małe współczynniki bywają „istotne" statystycznie, dlatego o interpretacji decyduje **siła efektu** (wartość r), a nie samo p.
:::

## 10. Czy problemy zdrowia psychicznego zmieniają się wraz z rokiem studiów?

Wykorzystuję tutaj uporządkowaną zmienną `YearOfStudy`. Porównuję odsetki trzech objawów w obrębie każdego roku studiów. Liczebności roczników są różne (Year 1 = 412, Year 2 = 274, Year 3 = 240, Year 4 = 74), więc ostatni rok opiera się na małej grupie.

```{r q10, fig.cap="Rysunek 11: Odsetek występowania objawów w zależności od roku studiów."}
rok_objawy <- mentalhealth_data %>%
  group_by(YearOfStudy) %>%
  summarise(Depresja       = mean(Depression),
            Lęk            = mean(Anxiety),
            `Ataki paniki` = mean(PanicAttack),
            .groups = "drop") %>%
  pivot_longer(-YearOfStudy, names_to = "Problem", values_to = "Odsetek")

ggplot(rok_objawy, aes(x = YearOfStudy, y = Odsetek,
                       color = Problem, group = Problem)) +
  geom_line(linewidth = 1) +
  geom_point(size = 2.8) +
  scale_y_continuous(labels = percent_format(accuracy = 1),
                     limits = c(0, 0.6), expand = expansion(mult = c(0, 0.05))) +
  scale_color_manual(values = pal_okabe) +
  labs(title = "Odsetek objawów w zależności od roku studiów",
       subtitle = "Linie niemal poziome → brak wyraźnego trendu z rokiem studiów",
       x = "Rok studiów", y = "Odsetek studentów", color = "Problem")
```

:::{.callout-wyniki}
Odsetki wszystkich trzech objawów utrzymują się na zbliżonym poziomie (ok. 45–53%) na każdym roku studiów: linie są niemal poziome. Widać jedynie niewielki wzrost odsetka depresji na 3. i 4. roku (z ok. 47% do 51–53%), jednak 4. rok obejmuje tylko 74 osoby, więc różnicy tej nie należy nadinterpretować. Również średni poziom stresu jest praktycznie stały (ok. 3,0 na wszystkich latach). Wniosek: rok studiów **nie różnicuje w wyraźny sposób** występowania problemów zdrowia psychicznego.
:::

# Zakończenie

Poniższa tabela zbiera najważniejsze wyniki wszystkich dziesięciu pytań badawczych.

```{r podsumowanie}
podsumowanie <- tibble::tribble(
  ~`#`, ~Zagadnienie,              ~`Najważniejszy wynik`,
  "1",  "Najczęstszy objaw",       "Depresja 48,3%, lęk 47,4%, ataki paniki 45,8% (bardzo wyrównane)",
  "2",  "Płeć a objawy",           "Brak istotnych różnic K vs M (p = 0,21 / 0,91 / 0,72)",
  "3",  "Wiek a objawy",           "Młodsi nieco bardziej podatni na lęk i panikę (obserwacja wstępna)",
  "4",  "Godziny nauki a stres",   "Brak związku (r = 0,01), rozkłady godzin równe na każdym poziomie",
  "5",  "Kierunek a sen i stres",  "Zróżnicowanie niestabilne, brak jednoznacznych wniosków",
  "6",  "Godziny nauki a CGPA",    "Bardzo silny dodatni związek (r = 0,93; R² ≈ 0,87)",
  "7",  "Wsparcie a ataki paniki", "38,8% vs 46,3%, ale p = 0,29 i tylko n = 67 osób ze wsparciem",
  "8",  "Wsparcie a kierunek",     "Dominuje brak wsparcia (6,7% ogółem); różnice niepewne",
  "9",  "Korelacje ogółem",        "Jedyna silna para: godziny nauki ↔ CGPA (r = 0,93)",
  "10", "Rok studiów a objawy",    "Odsetki ~równe na wszystkich latach (lekki wzrost depresji w l. 3–4)"
)

kable(podsumowanie, align = c("c", "l", "l"),
      caption = "Podsumowanie wyników pytań badawczych") %>%
  kable_styling(bootstrap_options = c("striped", "hover", "condensed", "responsive"),
                full_width = FALSE, position = "center") %>%
  column_spec(1, bold = TRUE, width = "2.5em") %>%
  column_spec(2, bold = TRUE, width = "12em")
```

:::{.callout-key}
**Najważniejszy wniosek.** Jedyną silną i dobrze udokumentowaną zależnością w całym zbiorze jest **dodatni związek między liczbą godzin nauki a średnią ocen (CGPA): r = 0,93, R² ≈ 0,87**. Pozostałe rozważane czynniki (płeć, wiek, kierunek studiów oraz dostęp do wsparcia psychologicznego) nie wykazały istotnych statystycznie zależności z występowaniem problemów zdrowia psychicznego.
:::

:::{.callout-note}
**Ograniczenia analizy.** Wyniki należy interpretować z ostrożnością ze względu na ograniczenia zbioru:

- **niezrównoważona próba** pod względem płci (760 kobiet vs 240 mężczyzn),
- **bardzo mały odsetek** osób korzystających ze wsparcia psychologicznego (6,7%), co osłabia wnioski w pytaniach 7 i 8,
- **silnie zaszumiona zmienna `Course`** (48 nieujednoliconych kategorii, wiele o małej liczebności),
- **wąski zakres wieku** (18–25 lat), utrudniający analizę wpływu wieku.

Dodatkowo nietypowo wysoka korelacja godzin nauki z CGPA (r = 0,93) sugeruje, że zbiór może mieć charakter syntetyczny, co również nakazuje ostrożność przy uogólnianiu wniosków na rzeczywistą populację studentów.
:::
